臺灣彰化地方法院刑事判決
111年度訴字第1018號
公  訴  人  臺灣彰化地方檢察署檢察官
被      告  林孟緯


上列被告因加重詐欺等案件，經檢察官提起公訴（111年度偵字
第12782號），本院改依簡式審判程序審理，判決如下：
    主    文
甲○○犯三人以上共同冒用政府機關及公務員名義詐欺取財罪，處
有期徒刑壹年參月。扣案智慧型手機壹支沒收。
    犯罪事實
一、甲○○於民國111年7月間，加入真實年籍姓名不詳、通訊軟體
    暱稱為「六」、「蕭沿止痛」、「KeryJak」、「三小」、
    「福」、「天兵吳」等人（無證據證明為兒童或少年）所屬
    詐欺集團，從事俗稱「收水」之工作，負責依指示向車手收
    取被害人被騙交付之款項，再轉交上手，並約定可獲得取款
    金額3%之報酬。嗣甲○○、「六」、「KeryJak」與其他欺集
    團成員，共同基於意圖為自己不法所有之詐欺取財犯意聯絡
    ，先由詐欺集團成員於111年8月9日上午9時許，撥打電話予
    陳淑眞，假冒係彰化縣警察局員林分局偵查隊鄭國華隊長，
    並佯稱：其在中國信託銀行開戶，涉嫌洗錢，被盜用身分，
    將被收押，趕快去銀行領新臺幣（下同）386,000元云云，
    致陳淑眞陷於錯誤，前往中國信託銀銀行員林分行領取386,
    000元，再依指示於同日12時30分許，至彰化縣○○市○○街000
    號後鐵路高架橋下，將裝有上開現金386,000元、簽名紙條
    之紙袋，交予車手「KeryJak」。甲○○再依「六」之指示，
    於同日13時15分許，前往員林市惠明街157巷底排水溝旁道
    路，向「KeryJak」收取現金375,000元（扣除「KeryJak」
    之報酬11,000元）。嗣甲○○於同日15時26分許，行經員林市
    光明南街與惠明街口時，為執行勤務之員警發現甲○○形跡可
    疑而上前盤查，甲○○乃自首上情，並交付贓款375,000元（
    嗣發還乙○○）、乙○○簽名紙條1張、中國信託銀行紙袋1個、
    智慧型手機1支供警查扣。
二、案經彰化縣警察局員林分局報告臺灣彰化地方檢察署檢察官
    偵查起訴。
    理    由
一、被告甲○○所犯之本案犯罪，係死刑、無期徒刑、最輕本刑為
    3年以上有期徒刑以外之罪。其於準備程序就上開被訴事實
    為有罪之陳述，經受命法官告知簡式審判程序之旨，並聽取
    其與公訴人之意見後，本院認無不得或不宜改依簡式審判程
    序進行之情事。爰依刑事訴訟法第273條之1第1項、第284條
    之1規定，裁定由受命法官獨任進行簡式審判程序。
二、得心證之理由：
  ㈠上揭犯罪事實，訊據被告於警詢、偵查及本院審理中坦承不
    諱（見偵卷第29至37、149至152頁、本院卷第79至81、89至
    90頁），核與證人即被害人陳淑眞於警詢時之證述相符（見
    偵卷第39至45頁），並有被告提出扣案之現金375,000元、
    被害人乙○○簽名紙條1張、中國信託銀行紙袋1個、智慧型手
    機1支，以及扣押筆錄、贓物認領保管單各1份、被害人陳淑
    眞提出之LINE對話截圖6張、被告行走路線圖1件、被告對話
    截圖3份、查獲及監視器錄影照片共22張在卷可稽（見偵卷
    第47至51、59至65、69至105頁），足認被告上開自白與事
    實相符。
　㈡按共同正犯，本係互相利用，以達共同目的，並非每一階段
    行為，各共同正犯均須參與。而共同實施犯罪行為，在合同
    意思範圍以內，相互利用他人之行為，以達其犯罪之目的，
    原不必每一階段行為均經參與，祇須分擔犯罪行為之一部，
    即應對於全部所發生之結果共同負責（最高法院72年度台上
    字第1978、5739號判決意旨參照）；另按共同正犯之意思聯
    絡，原不以數人間直接發生者為限，即有間接之聯絡者，亦
    包括在內。如甲分別邀約乙、丙犯罪，雖乙、丙間彼此並無
    直接之聯絡，亦無礙於其為共同正犯之成立（最高法院77年
    台上字第2135號判決意旨參照）。而詐欺集團之詐術，實務
    上常見有佯稱被害人付款設定錯誤需操作自動櫃員機解除重
    複扣款，或佯裝親友借錢，或冒裝檢警人員佯稱被害人涉犯
    刑事案件而需將存款、存摺、金融卡交予檢警保管等等。經
    查，被告就本案犯行，雖非始終參與詐欺集團各階段之詐欺
    取財犯行，但本案被害人是遭假冒警察之詐欺集團成員，佯
    稱其涉嫌犯罪之詐術，而被騙交付財物，且該詐術為實務上
    常見之手法，故未逸脫被告之主觀認識。則被告既然知悉是
    依照詐欺集團之指示向車手收取及轉交贓款，而參與分工，
    自應為其他共犯即詐欺集團成員之所為（包含實施詐術、車
    手向被害人收取被騙贓款等行為）負責。
　㈢綜上所述，本案事證明確，被告犯行可以認定，應予論罪科
    刑。
三、論罪科刑：
  ㈠核被告所為，係犯刑法第339條之4第1項第1款、第2款之3人
    以上共同冒用政府機關及公務員名義犯詐欺取財既遂罪。又
    被告與「六」、「KeryJak」等詐欺集團成員間，有犯意聯
    絡及行為分擔，應論以共同正犯。
　㈡關於本案之查獲經過，執行勤務之員警於111年8月9日15時26
    分許，見被告在員林市光明南街與惠明街口，持續持手機通
    話並四處張望，認其符合車手之特徵而上前盤查；員警詢問
    被告之身分時，被告雖聲稱是從事網拍，但手部不自覺顫抖
    ，員警直覺有異而詢問被告得否檢視隨身背包及手機，被告
    乃同意員警檢視，因而發現上開扣案現金375,000元，被告
    並坦承其擔任「收水」等情，有職務報告書1件存卷可按（
    見偵卷第23頁），並據被告坦認在卷（見本院卷第91頁）。
    綜合上情可知，被告雖有持手機通話並四處張望、在員警詢
    問過程中手部不自覺顫抖等異狀，但在被告同意搜索並坦認
    犯行前，員警尚未得知被告涉犯本案。另外，被害人陳淑眞
    察覺有異而於111年8月9日下午2時59分許製作警詢筆錄，但
    僅指述取款者即「KeryJak」之外觀特徵（見偵卷第39、41
    頁），益徵員警當時尚未掌握被告涉犯本案之跡證。亦即，
    於有偵查犯罪權限之機關或公務員未發覺被告本案加重詐欺
    犯行前，被告即主動向有輔助偵查權之警員陳明本案犯行，
    自首並接受裁判，爰依刑法第62條前段之規定減輕其刑。
　㈣爰以行為人之責任為基礎，審酌被告從事「收水」工作，負
    責依指示向車手收取贓款再轉交上手，而參與詐欺集團分工
    ，則其所為使集團其他參與之犯罪者之真實身分難以查緝，
    助長犯罪，復因詐騙集團難以破獲，以致詐騙情事未能根絕
    ，是被告所為實無足取。並考量被告之犯罪參與程度。另審
    酌被害人受有如前所示之損失，金額不少。兼衡被告前因提
    供帳戶而涉犯幫助詐欺，經臺灣臺北地方法院以98年度易字
    第2061號判決拘役50日；甫因依詐欺集團指示，向他案被害
    人收取被騙款項再轉交詐欺集團，而涉犯詐欺取財罪，經臺
    灣新北地方法院於111年3月9日以110年度審易字第1443號判
    決判處有期徒刑4月，緩刑2年；再因依指示向他案被害人收
    取帳戶存摺、金融卡，並依指示提款、交款，而涉犯詐欺、
    洗錢等案件，經臺灣臺南地方檢察署檢察官以不能認定被告
    主觀知情為由，而於111年4月19日以110年度偵字第13127號
    不起訴處分；另因提供帳戶而涉犯幫助詐欺，經臺灣臺北地
    方檢察署檢察官以不能認定被告有幫助詐欺之不確定故意為
    由，而於110年5月7日以110年度調偵字第1087號不起訴處分
    、於111年6月24日以111年度調偵字第704號（以上各案均已
    確定）等情，有上開判決書、不起訴處分書及臺灣高等法院
    被告前案紀錄表各1件存卷可參（見本院卷第19至27、55至7
    0、13至15頁），則被告迭經偵審教訓，應深知聽從指示向
    他人收取款項並轉交之工作，極有可能涉犯詐欺犯罪，竟仍
    於前案判決或不起訴處分確定後，於前案緩刑期間內再犯本
    案，顯見被告未能悔改並記取教訓。惟念及被告自首並交付
    贓款扣案，並於偵查及本院審理中均坦承犯行之犯後態度。
    暨被告自述學歷為高中畢業之智識程度，從事網購、在檢疫
    所做防疫隔離等工作，為單親父親，需扶養未成年子女之生
    活狀況（見本院卷第92頁）等以上情狀，乃量處如主文所示
    之刑。
四、沒收部分：
　㈠扣案智慧型手機1支，係被告所有供本案各犯行聯繫共犯所用
    之物一節，業據被告供承不諱（見本院卷第89頁），爰依刑
    法第38條第2項規定沒收。
　㈡至於扣案現金375,000元，已發還被害人陳淑眞；另被害人陳
    淑眞簽名紙條1張、中國信託銀行紙袋1個，固為本案證據，
    但尚非屬犯罪工具或犯罪所得，是均無庸宣告沒收，併此敘
    明。
據上論斷，依刑事訴訟法第273條之1第1項、第284條之1、第299
條第1項前段，判決如主文。　
本案經檢察官施教文提起公訴，檢察官黃智炫到庭執行職務。
中　　華　　民　　國　　111 　年　　11　　月　　28　　日
                  刑事第六庭    法      官  張琇涵
以上正本證明與原本無異。
如不服本判決應於收受判決後20日內向本院提出上訴書狀，並應
敘述具體理由。其未敘述上訴理由者，應於上訴期間屆滿後20日
內向本院補提理由書( 均須按他造當事人之人數附繕本) 「切勿
逕送上級法院」。
中　　華　　民　　國　　111 　年　　11　　月　　28　　日
                                書  記  官  潘佳欣
附錄論罪科刑法條全文：
中華民國刑法第339條之4
犯第339條詐欺罪而有下列情形之一者，處1年以上7年以下有期
徒刑，得併科1百萬元以下罰金：
一、冒用政府機關或公務員名義犯之。
二、三人以上共同犯之。
三、以廣播電視、電子通訊、網際網路或其他媒體等傳播工具，
    對公眾散布而犯之。
前項之未遂犯罰之。